【裁判字號】    90,上訴,516
【裁判日期】    891122
【裁判案由】    偽造文書
【裁判全文】
臺灣高等法院高雄分院刑事判決                      九十年度上訴字第五一六號
    上  訴  人  甲○○
    即  被  告
    選任辯護人  許銘春律師
                張文雪律師
右上訴人因偽造文書案件，不服臺灣屏東地方法院八十八年度訴字第六一二號中華民
國八十九年十一月二十二日第一審判決（起訴案號：臺灣屏東地方法院檢察署八十八
年度偵字第五一二０號），提起上訴，本院判決如左：
      主      文
上訴駁回。
      事實及理由
一、本案經本院審理結果，認第一審判決認事用法及量刑均無不當，應予維持，並引
    用第一審判決書記載之事實、證據及理由（如附件）。
二、訊據上訴人即被告甲○○固坦承借據及授信約定書上關於乙○○之名字係其所簽
    ，惟矢口否認有偽造文書犯行，辯稱：當時乙○○住院，陳寶拿他的印章及身
    分證來說他已經同意作保，因為陳寶、乙○○他們二人是兄弟，也是伊的堂叔
     ，所以伊也沒有懷疑云云。除引用原判決所載之理由外，另查：（一）告訴人
    乙○○於本院指稱：借據及授信約定書上關於「乙○○」的署押、住址及印文均
    非伊所為，印章不是伊所有，亦從未將印章及身分證交給陳寶等語，而被告又
    自承依屏東縣萬丹鄉農會之規定，對保書須本人親自簽名，在借貸過程中從未見
    過乙○○，亦未找乙○○對保等語，是被告明知其未依農會之規定找乙○○對保
    ，亦未經乙○○之同意即逕行在授信約定書之立約定書人之對保簽章處簽寫「乙
    ○○」名字，在對保地點寫「農會」，又被告在借據及授信約定書上關於「乙○
    ○」及陳寶之住址均記載「屏東縣萬丹鄉○○村○○路一二七巷一三一號」，
    然乙○○於本院調查時證稱：八十五年間其設籍地址係在屏東縣萬丹鄉○○村○
    ○路二○二號之二，與陳寶之住址向來不同等情，而被告於本院亦供稱：「（
    住址也寫錯？）上面寫的住址就是陳寶涼的住址，他們二人是住在隔壁」，果如
    被告所言陳寶曾將乙○○之身分證交予伊代辦借貸手續，則何以在借據及授信
    約定書關於乙○○地址之記載均與陳寶之住址相同？顯然被告在書寫時並無告
    訴人之身分證可供其填寫地址，否則焉會照陳寶之地址填寫？是被告所為之上
    開否認及辯解，顯係卸責之詞，不足採信。（二）證人李東水及洪永鎮於本院作
    證稱於收到支付命令及法院查封房子後，乙○○有找陳寶及其親友協調，協調
    中未提及其被冒名擔任連帶保證人一事等語，證人洪永鎮另證稱：「他們（指乙
    ○○及陳寶）之間的事，我不清楚。乙○○當初有無答應我也不知道」，準此
    ，協調中，乙○○雖未提及其被冒名擔任連帶保證人一事，但亦未承認曾同意擔
    任陳寶之連帶保證人，且證人李東水及洪永鎮復未能證明在陳寶借貸之初，
    乙○○曾答應擔任連帶保證人，是不能僅因乙○○在協調中未提及被冒名一事，
    即逕行認乙○○曾同意擔任陳寶之連帶保證人，故證人李東水及洪永鎮之證詞
    ，尚不得作為有利於被告之證據。綜上，被告罪證明確，犯行洵堪認定。原判決
    認被告所為係犯刑法第二百十六條、第二百十條之行使偽造私文書罪，被告與陳
    寶間就上開犯行有犯意聯絡及行為分擔，為共同正犯，及審酌被告未經他人同
    意，即以他人之名為連帶保證人，以獲取貸款，嚴重危害他人權益，情節非輕，
    惟念被告事後己於八十八年八月二十日將前揭借款清償完畢，有放款利息清單及
    作廢之借據影本各乙紙在卷足憑等一切情狀，量處有期徒刑一年，及被告未曾受
    有期徒刑以上刑之宣告，有臺灣屏東地方法院被告全國前案紀錄表足按，經此偵
    審判刑程序，被告當知警惕，信無再犯之虞，認所宣告之刑，以暫不執行為適當
    ，爰併宣告緩刑四年。至偽造之「乙○○」印章壹枚、萬丹農會授信約定書上偽
    造之「乙○○」署名、印文各貳枚及萬丹農會借據上偽造「乙○○」署名壹枚、
    印文枚均，應依刑法第二百十九條規定宣告沒收，其認事用法及量刑均無不當
    ，應予維持，被告空言否認，並稱原審冤枉伊，為無理由，應予駁回。
據上論結，應依刑事訴訟法第三百七十三條、第三百六十八條判決如主文。
本案經檢察官郭振昌到庭執行職務。
中      華      民      國    九十      年      五      月    三十一    日
                              臺灣高等法院高雄分院刑事第二庭
                                  審判長法官  曾永宗
                                        法官  周賢銳
                                        法官  鄭月霞
右正本證明與原本無異。
如不服本判決，應於判決送達後十日內向本院提出上訴狀，其未述理由者並應於提
出上訴狀後十日內向本院補提理由書（應附繕本)。
書記官  唐奇燕
中    華    民    國      九十      年       六       月       四       日
附錄本判決論罪之法條全文：
刑法第二百十條：
偽造、變造私文書，足以生損害於公眾或他人者，處五年以下有期徒刑。
刑法第二百十六條：
行使第二百十條至第二百十五條之文書者，依偽造、變造文書或登載不實事項或使登
載不實事項之規定處斷。
                                                                        Ｆ
附件：
臺灣屏東地方法院刑事判決                          八十八年度訴字第六一二號
    公  訴  人  臺灣屏東地方法院檢察署檢察官
    被      告  陳寶  男四十九歲（民國○○○年○○月○○日生）
                        住屏東縣萬丹鄉○○村○○路一二七巷一三一號
                        身分證統一編號：Ｔ一0000000號
                甲○○  男三十歲（民國○○○年○月○日生）
                        住屏東縣萬丹鄉○○村○○路二八七巷一五八號
                        身分證統一編號：Ｔ一二七一二八六六號
    右  一  人
    選任辯護人  許銘春  律師
                張文雪  律師
右列被告因偽造文書案件，經檢察官提起公訴（八十八年度偵字第五一二○號）本院
判決如左：
    主  文
陳寶、甲○○共同行使偽造私文書，足生損害於他人，各處有期徒刑壹年，均緩刑
肆年。
偽造之「乙○○」印章壹枚、屏東縣萬丹鄉農會授信約定書上偽造之「乙○○」署名
、印文各貳枚及屏東縣萬丹鄉農會借據上偽造「乙○○」署名壹枚、印文參枚均沒收
。
    事  實
一、陳寶因其弟乙○○並未允為借款時任保證人，竟與任職於屏東縣萬丹鄉農會（
    下簡稱萬丹農會）之職員甲○○（為被告陳寶之姪）共同基於偽造文書及行使
    之犯意，明知陳寶於民國八十四年三月二十七日，以座落萬丹鄉○○段第九九
    六號土地及其上建物，向萬丹農會聲請抵押借款，但乏保證人，為圖符合借款程
    序，由陳寶事先託由不知情之不詳姓名者偽造「乙○○」名義之印章壹枚，於
    八十五年八月二十七日（起訴事實誤載對保日期為八十四年十月二日），交由任
    職於萬丹農會之甲○○，於陳寶向該農會借款一百五十萬元之授信約定書立約
    定人及對保欄，偽造「乙○○」署名，並蓋用該私刻印章於其上，並於借據上偽
    造「乙○○」署名，蓋用前開印章，並書立與陳寶相同地址，行使上開文書向
    萬丹農會申請借款，並獲核借一百五十萬元。嗣陳寶不能清償本息，該農會於
    八十六年八月二十五日向本院聲請支付命令，請求乙○○連帶給付本金一百五十
    萬元及自八十六年二月二十八日起至清償日止之利息、違約金及程序費用，足生
    損害於乙○○及萬丹農會。
二、案經乙○○訴請臺灣屏東地方法院檢察署檢察官偵查起訴。
    理  由
一、訊據被告二人均否認前開事實，被告陳寶辯稱：伊向農會貸款時，需連帶保證
    人，乙○○當時在長庚醫院，伊有經乙○○同意，並交付印章及身分證予伊，
    伊即託甲○○辦理，伊於貸借後有拿一些錢，約八、九萬元給乙○○，而後，伊
    付不出利息，乙○○乃反悔等語。被告甲○○則辯稱：陳寶涼問伊如何貸得一百
    五十萬元，伊查得需有連帶保證人，嗣陳寶持資料及乙○○印章來辦，因乙○
    ○人在住院，伊即代其簽名等語。惟查：上情業據被害人乙○○指訴明白，證人
    洪崑霖在偵查中證稱：「在乙○○接到支付命令，約在八十六年間在我屋前商討
    ，當時有我、乙○○、陳寶、甲○○、洪永利、洪永鎮、李清田、黃連碧梅等
    人在場，乙○○很生氣此事，說要追訴此事，洪永利勸他不要生氣，後來要求黃
    連碧梅做保證乙○○沒受損，洪永利並說，若有損害，他要承擔，陳寶也如此
    說等語，甲○○在場。」另證人黃連碧梅亦證稱：「本件是我兒子（指乙○○）
    接到通知單（指支付命令），我兒子就說他沒有借款，要告陳寶、洪永利的兒
    子甲○○，我過去找洪永利、洪永鎮、當時洪永利對我說，我的房子不會受損，
    若有受損，他要負責。」等語（見偵查卷第二十三、四頁），核與告訴人乙○○
    所述因當時協調時，被告等保證告訴人之權利不會受損，故未即時提出告訴等情
    相符。按洪永利之保證乙○○權利不致受損，如受損願負責等語，乃為保護其子
    甲○○之舉，此為人之常情，當可理解。而被告陳寶曾出借九萬元與乙○○，
    係因乙○○住院時缺錢，乃向陳寶借用，且亦有付息，並於八十六年八月間清
    償完畢，此亦為被告所不爭。再就被告甲○○任職農會，豈有不知對保應與保證
    人見面並由其署押之理，此為一般常識，況其身為農會職員，何能以不知為盾，
    此外，復有借款申請書、放款批覆書、農會授信約定書（含對保欄）、土地建築
    物抵押權設定契約書、他項權利證明書、借據等在卷可考，甚且連乙○○住址均
    書立成陳寶住址，與一般貸款程序有違，顯見被告二人均有不法之認知，是彼
    等所辯，無非飭卸之詞，不足為採，事證己臻明確，彼等犯行洵堪認定。
二、按在制式之書類上偽造他人簽名，已為一定意思表示，具有申請書或借據等類性
    質者，係犯偽造文書罪。核被告二人所為，行使偽造農會授信約定書（含對保欄
    ）、借據等私文書係犯刑法第二百十六條、第二百十條之行使偽造私文書罪；被
    告二人間就上開犯行有犯意聯絡及行為分擔，為共同正犯。又被告陳寶利用不
    知情之不詳姓名者偽刻印章屬該行為之間接正犯。被告等偽造印章、印文及署名
    ，為被告等偽造私文書行為之階段行為，而偽造私文書繼而提出行使，其偽造之
    低度行為則為其行使之高度行為所吸收，均不另論罪。另公訴意旨認被告二人基
    於概括犯意，多次偽造私文書，並先後數行使行為，時間緊接，觸犯同一構成要
    件，顯係基於概括犯意為之，為連續犯云云。惟查：被告偽造萬丹農會授信約定
    書（含對保欄）、借據等私文書之行為均係在八十五年八月二十七日同時間接續
    完成，應認屬為達成同一目的之接續行為，尚難論以連續偽造私文書，而彼等就
    上開所偽造之農會授信約定書（含對保欄）、借據等私文書係同一時間向農會提
    出申請借款，並非分次提出，亦難認有數次行使行為，故不論以連續犯，附此敘
    明。
三、爰審酌被告等未經他人同意，即以他人之名為連帶保證人，以獲取貸款，嚴重危
    害他人權益，情節非輕，惟念被告等事後己於八十八年八月二十日將前揭借款清
    償完畢，有放款利息清單及作廢之借據影本各乙紙在卷足憑等一切情狀，爰各量
    處如主文所示之刑。查被告二人前皆未曾受有期徒刑以上刑之宣告，有本院被告
    全國前案紀錄表足按，經此偵審判刑程序，被告當知警惕，信無再犯之虞，本院
    認所宣告之刑，以暫不執行為適當，爰併宣告各緩刑四年。至偽造之「乙○○」
    印章壹枚、萬丹農會授信約定書上偽造之「乙○○」署名、印文各貳枚及萬丹農
    會借據上偽造「乙○○」署名壹枚、印文參枚均均應依刑法第二百十九條規定宣
    告沒收。
據上論斷，應依刑事訴訟法第二百九十九條第一項前段，刑法第二十八條、第二百十
六條、第二百十條、第二百十九條、第七十四條第一款，判決如主文。
中      華      民      國      八十九    年    十一    月    二十二    日
                                      臺灣屏東地方法院刑事第一庭
                                          法  官  夏  金  郎
右正本證明與原本無異。
對於本判決如有不服應於收受送達後十日內向本院提出上訴書狀上訴於台灣高等法院
高雄分院並按他造當事人之人數附具繕本。
                                          書記官   謝博興
中      華      民      國      八十九    年    十一    月    二十二    日
附錄本案論罪科刑法條：
刑法第二百十條：偽造、變造私文書，足以生損害於公眾或他人者，處五年以下有期
徒刑。
刑法第二百十六條：行使第二百十條至第二百十五條之文書者，依偽造、變造文書或
登載不實事項或使登載不實事項之規定處斷。


司法院資訊處製作；財團法人民間司法改革基金會備份。
